ACORDAO-COMPLETO-2551439

ACÓRDÃO 6047/2022 ATA 33/2022 - PRIMEIRA CÂMARA

VISTOS, relatados e discutidos estes embargos de declaração opostos ao Acórdão 4480/2022-TCU-Primeira Câmara, no qual o Tribunal decidiu julgar irregulares as contas das embargantes, condenou-as solidariamente ao recolhimento do débito apurado ao Fundo Nacional de Saúde e aplicou-lhes multas individuais.
ACORDAM os Ministros do Tribunal de Contas da União, reunidos em sessão da 1ª Câmara, ante as razões expostas pelo Relator e com fundamento no art. 34 da Lei nº 8.443/1992, em:
9.1. conhecer dos embargos de declaração para, no mérito, rejeitá-los;
9.2. dar ciência às embargantes.

Embargos de Declaração opostos ao Acórdão 4.480/2022 - 1ª Câmara, que julgou irregulares as contas das embargantes, condenou-as solidariamente ao recolhimento do débito apurado ao Fundo Nacional de Saúde e aplicou-lhes multas individuais.

Primeira Câmara

Fundo Nacional de Saúde

3. Embargantes: Associação de Proteção à Saúde Maternidade à Infância de Caucaia e Maria Lúcia Magalhães Corrêa

13.1. Ministros presentes: Walton Alencar Rodrigues (Presidente), Benjamin Zymler e Jorge Oliveira (Relator).
13.2. Ministro-Substituto convocado: Weder de Oliveira.
13.3. Ministro-Substituto presente: Augusto Sherman Cavalcanti.

JORGE OLIVEIRA

Ministro Jorge Oliveira

Em exame embargos de declaração opostos pela Associação de Proteção à Saúde Maternidade à Infância de Caucaia e pela Sra. Maria Lúcia Magalhães Corrêa em face do Acórdão 4480/2022-TCU-Primeira Câmara, vazado nos seguintes termos:
"9. Acórdão:
VISTA, relatada e discutida esta tomada de contas especial instaurada pelo Fundo Nacional de Saúde contra a Associação de Proteção à Saúde Maternidade à Infância de Caucaia e sua presidente Maria Lúcia Magalhães Corrêa em razão da ausência de comprovação da correta aplicação dos recursos do Convênio 249/2010 (Siafi 748255/2010) , por intermédio do qual foram repassados R$ 120.000,00, em 1º/3/2011, para apoio técnico e financeiro para manutenção da unidade da Farmácia Popular do Brasil por 12 meses.
ACORDAM os Ministros do Tribunal de Contas da União, reunidos em sessão da 1ª Câmara, ante as razões expostas pelo Relator e com fundamento nos arts. 1º, inciso I; 16, inciso III, alíneas "b" e "c"; 19; 23, inciso III; 26; 28, inciso II; e 57 da Lei 8.443/1992 e nos arts. 1º, inciso I; 209, inciso III; 210; 214, inciso III, alínea "a"; 217, §§ 1º e 2º; e 267 do Regimento Interno, em:
9.1. rejeitar as alegações de defesa de Associação de Proteção à Saúde Maternidade à Infância de Caucaia e de Maria Lúcia Magalhães Corrêa;
9.2. julgar irregulares suas contas;
9.3. condená-las em solidariedade ao recolhimento ao Fundo Nacional de Saúde das quantias a seguir especificadas, atualizadas monetariamente e acrescidas de juros de mora a partir das datas abaixo discriminadas até a data do recolhimento, na forma da legislação em vigor:
	   Data da Ocorrência 
	Valor Histórico (R$) 

	11/3/2011
	                  36.853,99   

	16/3/2011
	                    4.317,78   

	16/3/2011
	                    4.000,00   

	16/3/2011
	                    4.500,00   

	21/3/2011
	                    7.703,30   

	22/3/2011
	                  10.000,00   

	22/3/2011
	                         43,94   

	8/9/2011
	                    3.060,00   

	17/3/2011
	                    1.848,32   

	17/3/2011
	                    2.491,57   

	17/3/2011
	                    4.370,71   

	17/3/2011
	                    4.392,48   

	17/3/2011
	                       383,40   

	17/3/2011
	                    1.115,17   

	17/3/2011
	                    1.621,89   

	17/3/2011
	                         70,63   

	8/9/2011
	                       422,90   

	3/3/2011
	                       105,17   

	3/3/2011
	                    2.553,67   

9.4. aplicar-lhes multas individuais de R$ 10.000,00 (dez mil reais) , a serem recolhidas ao Tesouro Nacional, atualizadas monetariamente desde a data deste Acórdão até a data do efetivo recolhimento, na forma da legislação em vigor, se pagas após o vencimento do prazo abaixo;
9.5. autorizar a cobrança judicial das dívidas, caso não atendidas as notificações;
9.6. autorizar, se requerido, o parcelamento das dívidas em até 36 (trinta e seis) parcelas mensais sucessivas, com incidência, sobre cada parcela corrigida monetariamente, dos correspondentes juros de mora, no caso dos débitos, na forma da legislação em vigor;
9.7. alertar às responsáveis que o inadimplemento de qualquer parcela acarretará vencimento antecipado do saldo devedor;
9.8. fixar prazos de 15 (quinze) dias para comprovação a este Tribunal do recolhimento integral das quantias acima indicadas ou, em caso de parcelamento, da primeira quota, e de 30 (trinta) , a contar da quota anterior, do recolhimento das demais parcelas;
9.9. encaminhar cópia deste Acórdão às responsáveis, ao Fundo Nacional de Saúde e ao Procurador-Chefe da Procuradoria da República no Estado do Ceará, com a informação de que a íntegra do Relatório e do Voto que o fundamentam está disponível no endereço eletrônico www.tcu.gov.br/acordaos."
2.	As embargantes alegam, em peça única (131) , a ocorrência de obscuridade, contradição e omissão na deliberação recorrida.
3.	Inicialmente apontam a não observância, para fins de instauração da tomada de contas especial, do limite mínimo estabelecido na IN-TCU 76/2016.
4.	Acusam que a deliberação seria obscura, por não ter definido que atos comprovariam o desvio de finalidade do convênio, e contraditória, " (...) ao reconhecer as despesas com pagamento de funcionários como admitidas e, após, negar os argumentos defensivos".
5.	Seria também o acórdão omisso, por não ter examinado documentos que comprovariam " (...) que o vínculo dos empregados que tiveram suas rescisões pagas com os recursos do Convênio em tela era com a Farmácia Popular".
6.	Com efeito, pedem as embargantes " (...) que sejam conhecidos estes aclaratórios para, concedido o efeito suspensivo a eles inerentes, sejam sanadas as omissões, obscuridades e contradições acima discriminadas e fundamentadas, fazendo ser parte integrante do Acórdão embargado a decisão integrativa que ora se almeja, acolhendo, in totum, os argumentos defensivos destes recorrentes por ocasião da Defesa em Tomada de Contas já apresentada nos autos".
	É o relatório.

Breno Silva Correa (33948/OAB-CE) e outro, representando Associação de Proteção à Saúde Maternidade à Infância de Caucaia e Maria Lúcia Magalhães Corrêa.

Não atuou

TOMADA DE CONTAS ESPECIAL. CONVÊNIO. AUSÊNCIA DE COMPROVAÇÃO DA BOA E REGULAR APLICAÇÃO DOS RECURSOS RECEBIDOS. FARMÁCIA POPULAR. CONTAS IRREGULARES. DÉBITO E MULTA. EMBARGOS DE DECLARAÇÃO. SUPOSTAS OMISSÕES, CONTRADIÇÕES E OBSCURIDADES. INEXISTÊNCIA DAS FALHAS APONTADAS. REJEIÇÃO.

TOMADA DE CONTAS ESPECIAL (TCE)

não atuou

Esta tomada de contas especial foi instaurada pelo Fundo Nacional de Saúde contra a Associação de Proteção à Saúde Maternidade à Infância de Caucaia e sua presidente Maria Lúcia Magalhães Corrêa, em razão da ausência de comprovação da correta aplicação dos recursos do Convênio 249/2010, por intermédio do qual foram repassados R$ 120.000,00, em 1º/3/2011, para apoio técnico e financeiro para manutenção da unidade da Farmácia Popular do Brasil por 12 meses.
2.	Devidamente instruído o processo, o Tribunal decidiu julgar irregulares as contas dessas responsáveis, condenou-as solidariamente ao recolhimento do débito apurado ao Fundo Nacional de Saúde e aplicou-lhes multas individuais.
3.	Examinam-se, nesta oportunidade, embargos de declaração opostos ao Acórdão 4480/2022-TCU-Primeira Câmara, em que as recorrentes alegam, em peça única e por meio de advogados, a ocorrência de omissão, contradição e obscuridade nessa deliberação.
4.	Preenchidos os requisitos gerais e próprios dos aclaratórios, conheço dos embargos de declaração.
5.	No que tange à afirmação de que a decisão seria obscura por não ter demonstrado que o valor do débito era superior ao limite que ensejaria a dispensa da instauração de tomada de contas especial, registro que o voto que fundamenta a deliberação atacada consigna, em seu parágrafo 10, que a instrução do processo já teria comprovado que o débito ultrapassaria o piso fixado na IN-TCU 76/2016.
6.	De fato, a instrução inicial contida à peça 79 expressa que " (...) o valor atualizado do débito apurado (sem juros) em 1/1/2017 é de R$ 132.479,64, portanto superior ao limite mínimo de R$ 100.000,00, na forma estabelecida conforme os arts. 6º, inciso I, e 19 da IN/TCU 71/2012, modificada pela IN/TCU 76/2016".
7.	O dispositivo normativo aplicável, qual seja o § 4º do inc. I do art. 6º da IN/TCU 76/2016, já possuía a seguinte redação na época da instauração da TCE, em 2018:
" (...) 
Art. 6º Salvo determinação em contrário do Tribunal de Contas da União, fica dispensada a instauração da tomada de contas especial, nas seguintes hipóteses:
I - o valor do débito for inferior a R$ 100.000,00, considerando o modo de referenciação disposto no § 3º deste artigo;
 (...) 
§ 4º Para fins da aplicação do inciso I do caput, deverá proceder-se do seguinte modo:
I - no caso de o fator gerador do dano ao erário ser anterior a 1º de janeiro de 2017, o valor original deverá ser atualizado monetariamente até essa data.
8.	Portanto, sendo os débitos relativos ao ano de 2011, os valores foram atualizados, correta e fundamentadamente, até o dia 1º de janeiro de 2017, conforme está registrado no relatório transcrito na decisão embargada (item 5.1) , no contexto da análise dos pressupostos de procedibilidade da IN/TCU 71/2012. É irrelevante, dessa forma, que em 2014 o dano estivesse calculado em R$ 96.782,91, conforme afirmam as embargantes. Adicionalmente, ressalto que no momento da instauração da TCE e inscrição das responsabilidades dos recorrentes no Siafi o dano atualizado já perfazia o montante de R$ 153.993,28 (peça 67) .
9.	Quanto à imputação de que a decisão teria sido obscura por não ter definido que atos comprovariam o desvio de finalidade, ressalto que, consoante expresso no parágrafo 4º do voto, acolhi as manifestações da unidade instrutiva quanto do Ministério Público de Contas como minhas razões de decidir.
10.	E segundo o relatório técnico, que foi transcrito na íntegra na deliberação recorrida, o detalhamento do débito foi realizado pelo Tomador de Contas e se encontra nos autos (peça 70, p. 30) , estando também transcrito no item 2.7 desse relatório, nos seguintes termos:
"2.7. O fundamento para a instauração da Tomada de Contas Especial, conforme consignado na matriz de responsabilização elaborada pelo tomador de contas, foi a constatação da seguinte irregularidade: Realizar pagamentos de Termos de Rescisão, com recursos do convênio; Realizar pagamentos de Honorários Advocatícios, com recursos do convênio; Realizar Pagamento Conciliação: Marcelo Barros de Oliveira Filho e Edgar Soares Loureiro, com recurso do convênio; Realizar pagamento de Multa / Art. 477, § 8º CLT, com recurso do convênio; Realizar Conciliação com Shelda de Almeida Oliveira, utilizando recurso do convênio; Realizar pagamento de Juros Bancários, com recursos do convênio; Realizar pagamento a Assessoria Contábil, com recursos do convênio; Realizar pagamentos com recursos do convênio os quais foram impugnados, sendo: Telemar; Coelce; FGTS 2010/2011 impugnados; FGTS rescisório impugnado; FGTS 2008/2009 impugnado; GPS impugnado; DARF impugnado; Realizar a devolução de R$ 600,00 sem a devida correção monetária; realizar a devolução a conta do convênio no valor de R$ 7.160,77 sem a devida correção monetária; Proporcionalidade da Contrapartida / Correção da contrapartida proporcional não aportada; Deixar de aplicar os recursos no mercado financeiro no período de 03/03/2011 a 09/03/2011."
11.	Não remanesce, assim, qualquer dúvida acerca dos fatos considerados irregulares.
12.	Tampouco é contraditória a decisão que considerou, em tese, a possibilidade de pagamentos de salários a pessoas envolvidas na implementação de ajustes. A defesa foi recusada porque os responsáveis não foram capazes de identificar de forma específica os vínculos dos empregados com a Farmácia Popular, relacionando as pessoas e os respectivos períodos, de forma consistente, com a vigência do convênio, como bem registra o parágrafo 17 do voto que sustenta o acórdão recorrido.
13.	Vale ressaltar que o ônus da comprovação do regular uso dos recursos públicos é dos particulares que firmaram o termo de convênio. Assim, diante da ausência de demonstração da adequação da aplicação dos recursos, recairá sobre as responsáveis a obrigação de reparar o dano com os consectários legais pertinentes. Assim, não resta nenhuma contradição no procedimento de impugnar as despesas cuja regularidade as convenentes não tiveram êxito em comprovar.
14.	Ilógica é a tentativa de imputar ao Tribunal a obrigação de comprovar a ocorrência de fato que foi alegado pela defesa. Refiro-me à afirmação de que recursos de convênios foram empregados para custeio de despesas anteriores às correspondentes vigências.
Ante o exposto, VOTO no sentido de que o Tribunal adote a minuta de acórdão que ora submeto à deliberação deste Colegiado. 
TCU, Sala das Sessões, em 20 de setembro de 2022.
JORGE OLIVEIRA 
Relator